ACORDAO-COMPLETO-2403876

ACÓRDÃO 4410/2020 ATA 11/2020 - SEGUNDA CÂMARA

VISTOS, relatados e discutidos os atos de aposentadoria de Arlélio de Carvalho Lage, Guilherme Mastrichi Basso e Jorgina Ribeiro Tachard, ex-servidores do Ministério Público do Trabalho.
ACORDAM os ministros do Tribunal de Contas da União, reunidos em sessão da 2ª Câmara, ante as razões expostas pela relatora, e com fundamento nos artigos 71, incisos III e IX, da Constituição Federal de 1988, 1º, inciso V, e 39, inciso II, da Lei 8.443/1992, 1º, inciso VIII, 259, inciso II, 260, § 5º, e 262 do Regimento Interno, 8º da Resolução TCU 206/2007 e 19 da Instrução Normativa TCU 78/2018, bem como na Súmula TCU 106, em: 
9.1. considerar prejudicado, por perda de objeto, o exame dos atos de aposentadoria de Arlélio de Carvalho Lage e Guilherme Mastrichi Basso;
9.2. considerar ilegal o ato de aposentadoria de Jorgina Ribeiro Tachard e negar-lhe registro;
9.3. dispensar a reposição das importâncias indevidamente recebidas de boa-fé pela beneficiária do ato considerado ilegal até a data da notificação desta deliberação à unidade jurisdicionada;
9.4. determinar ao Ministério Público do Trabalho que:
9.4.1. no prazo de 15 (quinze) dias, a contar da ciência deste acórdão, cesse pagamentos decorrentes do ato impugnado, sob pena de ressarcimento das quantias pagas indevidamente e responsabilização solidária da autoridade competente;
9.4.2. comunique à interessada a deliberação deste Tribunal e a alerte de que o efeito suspensivo proveniente de eventual interposição de recursos no TCU não a eximirá da devolução dos valores indevidamente recebidos após a notificação, em caso de desprovimento dos apelos;
9.4.3. no prazo de 30 (trinta) dias, a contar da ciência deste acórdão:
9.4.3.1. encaminhe a este Tribunal, por cópia, comprovante da data em que a interessada dele tomar conhecimento; e
9.4.3.2. emita novo ato, em que seja suprimida a irregularidade verificada, e o submeta ao TCU para nova apreciação.

Atos de aposentadoria em que se aprecia a acumulação da vantagem de "quintos" com subsídio.

Segunda Câmara

Ministério Público do Trabalho.

3. Interessados: Jorgina Ribeiro Tachard (CPF XXX.463.795-XX), Ministério Público do Trabalho (CNPJ 26.989.715/0005-36), Arlélio de Carvalho Lage (CPF XXX.480.706-XX) e Guilherme Mastrichi Basso (CPF XXX.704.368-XX).

13.1. Ministros presentes: Augusto Nardes (na Presidência), Aroldo Cedraz, Raimundo Carreiro e Ana Arraes (Relatora).
13.2. Ministros-Substitutos presentes: Marcos Bemquerer Costa e André Luís de Carvalho.

ACORDAO-COMPLETO-2486451

Acórdão 8645/2021 - Segunda Câmara

ANA ARRAES

Adoto como relatório a instrução elaborada no âmbito da Secretaria de Fiscalização de Pessoal - Sefip, cujas conclusões e encaminhamento foram endossados pelos dirigentes da unidade e pelo Ministério Público junto ao TCU - MPTCU (peças 100-102) :
"INTRODUÇÃO
1.	Trata-se de atos de concessão inicial das aposentadorias de Arlélio de Carvalho Lage (CPF: XXX.480.706-XX) , Guilherme Mastrichi Basso (CPF: XXX.704.368-XX) e Jorgina Ribeiro Tachard (CPF: XXX.463.795-XX) , ex-servidores do Ministério Público do Trabalho.
2.	Os atos foram submetidos, para fim de registro, à apreciação do Tribunal de Contas da União (TCU) , de acordo com o art. 71, inciso III, da Constituição Federal. O cadastramento e a disponibilização ao TCU ocorreram por intermédio do Sistema de Apreciação e Registro de Atos de Admissão e Concessões, na forma dos arts. 2º, caput e incisos I a VI, e 4º, caput, da Instrução Normativa - TCU 78/2018.
HISTÓRICO
3.	Em 12/3/2013 (peça 14) , foi proferido o Acórdão 1007/2013-TCU-Segunda Câmara, de relatoria da Ministra Ana Arraes, considerando ilegais os atos de concessão de aposentadoria em comento.
4.	Interpostos pedidos de reexame, foi proferido o Acórdão 7467/2015-TCU-Segunda Câmara, de relatoria do Ministro Aroldo Cedraz (peça 55, retificado à peça 70) , declarando a nulidade do acórdão recorrido, haja vista que o mesmo foi prolatado mediante relação, a despeito de não se enquadrar na hipótese prevista no art. 143, inciso II, do Regimento Interno desta Corte de Contas.
5.	Em despacho exarado à peça 62, a Ministra Relatora determinou o retorno dos autos a esta Secretaria de Fiscalização para nova instrução de mérito.
EXAME TÉCNICO
Aposentadoria de Arlélio de Carvalho Lage (CPF: XXX.480.706-XX) 
6.	Consoante se verifica no contracheque acostado à peça 96, bem como nas informações prestadas pela Unidade Jurisdicionada à peça 91, o servidor Arlélio de Carvalho Lage retornou à atividade, inexistindo, por conseguinte, efeitos financeiros decorrentes do ato de concessão incluído no presente feito.
7.	Desse modo, na forma do disposto no art. 260, § 5º, do Regimento Interno do TCU, propõe-se considerar prejudicado, por perda de objeto, o exame do mérito do ato de concessão inicial de aposentadoria aqui examinado.
Aposentadoria de Guilherme Mastrichi Basso (CPF: XXX.704.368-XX) 
8.	Conforme informado pela Unidade Jurisdicionada à peça 91, o servidor Guilherme Mastrichi Basso reverteu à atividade, e posteriormente se aposentou sob outro fundamento (peça 97) , sendo disponibilizado novo ato de concessão de aposentadoria, número de controle 10630600-04-2014-000023-0, com entrada no TCU em 11/6/2014 (ainda não autuado) . Assim, restam exauridos os efeitos do ato de concessão inicial de aposentadoria incluído neste processo.
9.	Em vista disso, e nos termos do art. 260, § 5º, do Regimento Interno do TCU, propõe-se considerar prejudicado, por perda de objeto, o exame do mérito do ato de concessão inicial de aposentadoria incluído neste feito.
Aposentadoria de Jorgina Ribeiro Tachard (CPF: XXX.463.795-XX) 
10.	A servidora Jorgina Ribeiro Tachard se aposentou voluntariamente em 11/8/2010, com proventos integrais, com amparo no art. 3º da EC 47/2005.
11.	Em 13/3/2013 (peça 14) , esta Corte de Contas, mediante a prolação do Acórdão 1007/2013-TCU-Segunda Câmara, apreciou o ato de concessão de aposentadoria em comento, proferindo julgamento pela ilegalidade da concessão, em razão do pagamento da VPNI de quintos, por ser incompatível com o regime de subsídio.
12.	Conforme já mencionado, posteriormente foi declarada a nulidade do citado acórdão, retornando os autos a esta Secretaria de Fiscalização para nova instrução.
13.	Em consulta à atual ficha financeira da servidora (peça 98) , verifica-se que remanesce o pagamento da parcela anteriormente impugnada.
Pagamento da vantagem de quintos em concomitância com o subsídio
14.	A Constituição Federal, com redação dada pela Emenda Constitucional 19/1998, em seu art. 39, § 4º, assim estabelece:
"§ 4º O membro de Poder, o detentor de mandato eletivo, os Ministros de Estado e os Secretários Estaduais e Municipais serão remunerados exclusivamente por subsídio fixado em parcela única, vedado o acréscimo de qualquer gratificação, adicional, abono, prêmio, verba de representação ou outra espécie remuneratória, obedecido, em qualquer caso, o disposto no art. 37, X e XI". (Incluído pela Emenda Constitucional nº 19, de 1998) 
15.	A partir do advento da Lei 11.144/2005, foi instituído o regime de subsídio no âmbito do Ministério Público da União.
16.	Ao tratar desse tema no Acórdão 3332/2015-TCU-Plenário (Ministra-Relatora Ana Arraes) , este Tribunal deixou assentado que a remuneração por subsídio deve ocorrer por meio de parcela única (art. 39, § 4º, da Constituição Federal) , ressalvadas as verbas de caráter indenizatório, entre as quais não se incluem as decorrentes da incorporação de quintos/décimos ou de opção de função.
17.	No mesmo sentido foi o Acórdão 837/2014-TCU-Plenário (Ministro-Relator André de Carvalho) , segundo o qual este Tribunal entendeu que, após a entrada em vigor da Lei 11.143/2005, que instituiu o subsídio para a magistratura, seria vedado o acréscimo de qualquer gratificação, adicional, abono, prêmio, verba de representação ou outra espécie remuneratória ao subsídio, em face da regra imposta pelo art. 39, § 4º, da Constituição Federal.
18.	Assim, após o advento da Lei 11.144/2005, o membro do Ministério Público da União passou a perceber sua remuneração por intermédio de subsídio, fixado em parcela única. Admite-se tão somente o pagamento de parcela complementar para se evitar o decesso remuneratório, parcela essa que deverá ser absorvida pelos reajustes futuros.
19.	Destaque-se, ainda, o entendimento do STF acerca da inexistência de direito adquirido em face de novo regime jurídico:
"EMENTA: AGRAVO REGIMENTAL NO RECURSO EXTRAORDINÁRIO. CONSTITUCIONAL. ADMINISTRATIVO. GRATIFICAÇÃO DE FUNÇÃO INCORPORADA. LEIS COMPLEMENTARES 39/85 E 41/86 DO ESTADO DA PARAÍBA. IRREDUTIBILIDADE DA REMUNERAÇÃO. LEGISLAÇÃO LOCAL. FATOS E PROVAS. SÚMULAS 279 E 280 DO SUPREMO TRIBUNAL FEDERAL. 1. O Supremo Tribunal Federal fixou jurisprudência no sentido de que não há direito adquirido a regime jurídico-funcional pertinente à composição dos vencimentos ou à permanência do regime legal de reajuste de vantagem, desde que eventual modificação introduzida por ato legislativo superveniente preserve o montante global da remuneração, não acarretando decesso de caráter pecuniário. Precedentes. (...) (RE-AgR 295750/PB) "
20.	Registre-se, por oportuno, o sumário de recentes julgados desta Corte acerca da matéria em exame:
Acórdão 838/2020-TCU-Primeira Câmara
Relator: WEDER DE OLIVEIRA
Sumário: APOSENTADORIA. MEMBRO MINISTÉRIO PÚBLICO DO TRABALHO. SUBSÍDIO. VANTAGEM IRREGULAR DENOMINADA "OPÇÃO". NÃO IMPLEMENTAÇÃO DOS REQUISITOS. "QUINTOS". NECESSIDADE DE ABSORÇÃO PELOS REAJUSTES OCORRIDOS APÓS O ANO DE 2013. MANUTENÇÃO INDEVIDA DA PARCELA "OPÇÃO" E "QUINTOS" APÓS IMPLEMENTAÇÃO DO REGIME DE PARCELA ÚNICA DE VENCIMENTOS. DESCUMPRIMENTO DO DISPOSTO NO ART. 39, § 4º, DA CFB/1988 E DA LEI 11.144/2005. ILEGALIDADE DO ATO. DETERMINAÇÕES. CIÊNCIA.
Acórdão 831/2020-TCU-Segunda Câmara
Relator: ANA ARRAES
Sumário: PENSÃO CIVIL. VANTAGEM RELATIVA AO ARTIGO 232 DA LC 75/1993. "QUINTOS". INSTITUIDOR REMUNERADO POR SUBSÍDIO. IRREGULARIDADE DE PAGAMENTOS DAQUELAS VANTAGENS COM REGIME DE SUBSÍDIO. ATO CONSIDERADO ILEGAL. REGISTRO NEGADO. DETERMINAÇÕES.
21.	Nesse ponto, cumpre transcrever excerto da instrução formulada pela Serur ao apreciar Pedido de Reexame interposto pela servidora contra o Acórdão 1007/2013-TCU-Segunda Câmara (peça 40) :
Recorrente: Procuradora do Trabalho Jorgina Ribeiro Tachard (peça 21) 
16.	A recorrente alega, em síntese, que:
16.1.	recebe a vantagem "VPNI de Quintos" há cerca de dez anos, sendo que o CNMP (Resolução 9/2006) "consolidou o entendimento de que é legal o pagamento da VPNI de Quintos juntamente com o subsídio" e que, por isso, a parcela continua "a ser paga a todos os Membros que, ativos ou inativos, preenchem os requisitos para a percepção de tal vantagem" ao menos no âmbito do MPT;
16.2.	"o decurso do tempo já convolou a percepção de tal vantagem em direito adquirido e ato jurídico perfeito", sendo que a declaração de sua ilegalidade afronta também "os princípios da segurança jurídica, da boa fé e da estabilidade econômica, amplamente reconhecidos na Constituição Federal, como vem reiteradamente decidindo o E. Supremo Tribunal Federal";
16.3.	o art. 5º, caput, da Constituição Federal assegura a todo cidadão o direito à isonomia de tratamento, sendo que tal vantagem, juntamente com subsídio, é paga "aos Membros do Ministério Público da União, Ministros de Tribunais Superiores, etc, seja da ativa, seja aposentados";
16.4.	seu ato de aposentadoria está alicerçado no art. 7º da EC 41/2003, que assegura paridade de retribuição remuneratória com o pessoal da ativa; 
16.4.	o pagamento da VPNI de Quintos não eleva os proventos da sua aposentadoria a patamar superior ao teto remuneratório constitucional;
16.5.	Pede, por fim, que seja "reconhecido o seu direito de continuar a receber a VPNI de Quintos juntamente com a sua aposentadoria", considerando, por consequência, legal seu ato de concessão a fim de que possa ser registrado.
Análise:
17.	De início, convém salientar que as análises constantes dos subitens 7.3., 7.4., 7.9., 7.10. e 11 a 11.3. deste exame se aplicam para as alegações apresentadas pela recorrente. 
17.1.	É irregular, como visto, o pagamento de VPNI de Quintos juntamente com o subsídio, pois desatende o disposto nos arts. 37, XI, e 39, § 4º, da Constituição Federal, sendo que uma ilegalidade não pode justificar outra, razão pela qual não há que falar ofensa ao princípio da isonomia em tal situação.
17.2.	Quanto à paridade dos inativos com os ativos, só se aplica para vantagens/parcelas que os ativos recebem de forma legal e legítima, que não é caso da vantagem VPNI de Quintos, porquanto seu pagamento é incompatível com o regime de subsídio. 
17.3.	Acerca do transcurso de tempo, cabe trazer à baila excerto Voto Revisor do Exmo. Sr. Ministro Walton Alencar que conduziu o Acórdão 3245/2010-TCU-Plenário
Toda a questão diz respeito aos efeitos do transcurso de tempo, na consolidação de situações de fato, em que se estaria a preservar eventual confiança dos interessados nos atos emanados da Administração, posteriormente considerados ilegais por esta Corte de Contas.
Não se discute a importância do princípio da segurança jurídica que se coloca como vetor importante do Direito, ponderando, o magistrado, em cada situação concreta, a sua efetiva incidência, em face de outros princípios estruturantes da Administração Pública. 
Ocorre que, acima do princípio da segurança jurídica, encontra-se o princípio da legalidade, expressamente mencionado pela Constituição Federal, a partir do qual se estrutura todo o direito público pátrio e logo todo o direito administrativo. (destacamos) 
17.4.	O entendimento do STF também é favorável a extirpação de vantagem em proventos de aposentado que foi concedida ao arrepio da lei, conforme se extrai da seguinte ementa:
EMENTA: MANDADO DE SEGURANÇA. ATO DO TRIBUNAL DE CONTAS DA UNIÃO. APOSENTADORIA DE MAGISTRADO. [...] DECADÊNCIA ADMINISTRATIVA E OFENSA AO PRINCÍPIO DA IRREDUTIBILIDADE DE SALÁRIOS NÃO CONFIGURADAS. [...]3. O Supremo Tribunal Federal pacificou entendimento de que, sendo a aposentadoria ato complexo, que só se aperfeiçoa com o registro no Tribunal de Contas da União, o prazo decadencial da Lei n. 9.784/99 tem início a partir de sua publicação. Aposentadoria do Impetrante não registrada: inocorrência da decadência administrativa. 4. A redução de proventos de aposentadoria, quando concedida em desacordo com a lei, não ofende o princípio da irredutibilidade de vencimentos. Precedentes. 5. Segurança denegada.
 (MS 25552, Relator (a) :  Min. CÁRMEN LÚCIA, Tribunal Pleno, julgado em 07/04/2008, DJe-097 DIVULG 29-05-2008 PUBLIC 30-05-2008 EMENT VOL-02321-01 PP-00075 RT v. 97, n. 876, 2008, p. 118-125 - destacamos) 
17.5. 	Não se pode perder de vista também que os princípios da segurança jurídica, da boa-fé, da confiança, foram levados em consideração à medida que o Tribunal não exigiu que os valores já pagos indevidamente fossem ressarcidos aos cofres públicos, pois foi aplicado o teor do enunciado de jurisprudência 106 ao caso.
17.6.	Assim, não procedem os argumentos da recorrente, devendo ser negado provimento ao recurso.
RESPOSTA À OITIVA
22.	Em resposta à oitiva (peça 85) , a beneficiária apresentou suas alegações de defesa (peça 93) , pugnando pela manutenção do pagamento da parcela apontada como irregular, e argumentando que a suspensão do pagamento de tal vantagem se constituiria em ofensa à segurança jurídica, haja vista o tempo decorrido desde a concessão.
Análise dos argumentos apresentados
23.	Na mesma linha de entendimento já perfilhada no excerto acima transcrito, cabe repisar que esta Corte de Contas, no tocante à decadência prevista no art. 54 da Lei 9.784/1999, entende que o referido dispositivo legal, ao ser aplicado aos atos de aposentadoria e pensão, conta seu prazo decadencial somente a partir do respectivo registro pelo Tribunal de Contas da União, visto que, em se tratando de ato complexo, só é aperfeiçoado quando de seu registro pelo TCU. Portanto, o prazo decadencial não pode ser contado a partir da concessão administrativa, mas sim a partir do exame pelo TCU. Esse é o teor da Súmula TCU 278/2012, a seguir transcrita:
SÚMULA 278/2012: Os atos de aposentadoria, reforma e pensão têm natureza jurídica de atos complexos, razão pela qual os prazos decadenciais a que se referem o § 2º do art. 260 do Regimento Interno e o art. 54 da Lei nº 9.784/99 começam a fluir a partir do momento em que se aperfeiçoam com a decisão do TCU que os considera legais ou ilegais, respectivamente.
24.	Quanto ao Princípio da Segurança Jurídica, verifica-se que tal instituto é vetor importante do Direito, que impõe ao magistrado a ponderação de sua incidência no caso concreto, mas sempre em face de outros princípios estruturantes da Administração Pública, como o princípio da legalidade, expresso na Constituição Federal, a partir do qual se estrutura todo o direito público e administrativo.
25.	A apreciação de atos de concessão de aposentadoria pela ilegalidade não infringe o princípio da segurança jurídica. Não há que se falar em direito adquirido antes que o ato complexo esteja definitivamente registrado por este Tribunal, muito menos quando a concessão traz em seu bojo vício insanável, por não haver lei que a suporte.
26.	Em suma, entende-se que não se pode garantir o registro de um ato de concessão de aposentadoria ou de pensão civil considerado ilegal pelo TCU invocando apenas princípios tais como o da segurança jurídica, boa-fé, proteção da confiança e razoabilidade, os quais deverão ser sopesados também com o princípio da legalidade.
27.	No caso em apreço, não há como prosperar o registro em razão da constatação de ilegalidade no ato, o que afasta, por si só, a presunção de legitimidade do ato administrativo que lhe concedeu o benefício.
28.	Desse modo, e considerando que os argumentos apresentados não têm o condão de elidir a irregularidade apontada, propõe-se considerar ilegal, negando-lhe registro, o ato de concessão inicial aqui examinado.
CONCLUSÃO 
29.	Em vista do acima expendido, propõe-se: considerar prejudicado, por perda de objeto, o exame do mérito dos atos de concessão inicial de aposentadoria dos servidores Arlélio de Carvalho Lage (CPF: XXX.480.706-XX) e Guilherme Mastrichi Basso (CPF: XXX.704.368-XX) ; e considerar ilegal, negando-lhe registro, o ato de concessão inicial da aposentadoria da servidora Jorgina Ribeiro Tachard (CPF: XXX.463.795-XX) .
PROPOSTA DE ENCAMINHAMENTO
30.	Ante o exposto, e de conformidade com o preceituado nos artigos 71, III, da Constituição Federal de 1988; 1º, V, e 39, II, da Lei 8.443/1992; 1º, VIII, 259, II, 260, § 1º, e 262, § 2º, do Regimento Interno/TCU, propõe-se:
30.1	considerar ilegal, negando-lhe registro, o ato de concessão inicial da aposentadoria da servidora Jorgina Ribeiro Tachard (CPF: XXX.463.795-XX) , em razão do pagamento da vantagem de quintos juntamente com subsídio.
30.1.1 dispensar o ressarcimento das quantias indevidamente recebidas, presumida a boa-fé, consoante o disposto no Enunciado 106 da Súmula de Jurisprudência do TCU;
30.1.2	determinar ao Ministério Público do Trabalho que, nos termos dos art. 262, caput, do Regimento Interno do TCU e 19, caput, da Instrução Normativa - TCU 78/2018:
a) abstenha-se de realizar pagamentos decorrentes do ato de concessão considerado ilegal, no prazo de 15 (quinze) dias, contado a partir da ciência dessa deliberação, sujeitando-se a autoridade administrativa omissa à responsabilidade solidária;
b) comunique à servidora acerca do teor deste Acórdão, alertando-a de que o efeito suspensivo proveniente da interposição de eventuais recursos junto ao TCU não a eximirá da devolução dos valores percebidos indevidamente após sua notificação, caso os recursos não sejam providos;
c) emita e disponibilize no sistema e-Pessoal, no prazo de 30 (trinta) dias, novo ato de concessão, escoimado da irregularidade apontada, nos termos do art. 262, § 2º, do Regimento Interno do TCU; e
d) encaminhe ao Tribunal o comprovante de que a interessada tomou ciência do inteiro teor desta deliberação.
30.2	considerar prejudicado, por perda de objeto, o exame do mérito dos atos de concessão inicial das aposentadorias dos ex-servidores Arlélio de Carvalho Lage (CPF: XXX.480.706-XX) e Guilherme Mastrichi Basso (CPF: XXX.704.368-XX) ."
	É o relatório.

Antônio José Telles de Vasconcellos (OAB/12.351), Carolina Cabral Mori (OAB/DF 46.709) e outros representando Guilherme Mastrichi Basso.

Procuradora-geral Cristina Machado da Costa e Silva.

APOSENTADORIA. ATOS INICIAIS. PERDA DE OBJETO DE DOIS ATOS. PAGAMENTO DE VPNI DE "QUINTOS" DE FORMA CONCOMITANTE COM SUBSÍDIO. ILEGALIDADE DE UM ATO, COM NEGATIVA DE REGISTRO. DISPENSA DA DEVOLUÇÃO DOS VALORES INDEVIDAMENTE RECEBIDOS DE BOA-FÉ. DETERMINAÇÕES.

APOSENTADORIA (APOS)

Secretaria de Fiscalização de Pessoal (Sefip).

Em exame os atos de aposentadoria de Arlélio de Carvalho Lage, Guilherme Mastrichi Basso e Jorgina Ribeiro Tachard, ex-servidores do Ministério Público do Trabalho.
2.	A Secretaria de Fiscalização de Pessoal - Sefip, em instrução endossada pelo Ministério Público junto ao TCU - MPTCU, opinou pela perda de objeto dos atos de Arlélio Lage e Guilherme Basso e pela ilegalidade do ato de Jorgina Tachard, ante a inclusão de Vantagem Pessoal Nominalmente Identificada - VPNI referente à incorporação de parcelas de "quintos" e da vantagem estabelecida no art. 232 da Lei Complementar 75/1993, que são incompatíveis com o regime de subsídios.
3.	Manifesto-me de acordo com os pareceres e incorporo seus fundamentos como minhas razões de decidir, sem prejuízo das considerações que passo a acrescentar.
4.	Conforme ressaltado pela Sefip, os atos ora examinados foram objeto de deliberação por meio do Acórdão 1007/2013-TCU-Segunda Câmara, que os considerou ilegais. Posteriormente, o acórdão foi anulado, e os atos, submetidos a reanálise; neste momento, passa-se a esta nova apreciação.
5.	No tocante a Arlélio de Carvalho Lage e Guilherme Mastrichi Basso, ambos retornaram à atividade. Por conseguinte, os atos de aposentadoria de que tratam estes autos deixaram de produzir efeitos. Desse modo, na forma do disposto no art. 260, § 5º, do Regimento Interno do TCU, poderão ser considerados prejudicados, por perda de objeto.
6.	A unidade jurisdicionada informou, ainda, que, no ano de 2014, Guilherme Mastrichi Basso teve novo ato de aposentadoria registrado, sob novo fundamento, ainda não autuado como processo no TCU.
7.	Em relação ao ato de Jorgina Ribeiro Tachard, tendo em vista que o ato de aposentadoria no cargo de procuradora regional do Trabalho deu entrada no TCU há mais de cinco anos, se fez necessário oportunizar o contraditório e a ampla defesa da interessada, conforme entendimento estabelecido no Acórdão 587/2011-TCU-Plenário. 
8.	Em suas alegações, Jorgina Tachard apresentou os seguintes argumentos: i)  necessidade de respeito ao princípio da segurança jurídica; ii) há servidores beneficiados pelo pagamento de subsídios concomitantemente à VPNI, por isso deverá ser respeitada a isonomia e manter o pagamento para a interessada; iii) o teto constitucional está respeitado, e é preciso manter a paridade com os servidores ativos.
9.	A Sefip analisou as razões apresentadas pela interessada e, ante as razões reproduzidas no relatório que precede este voto, não acolheu os argumentos, de modo a manter o entendimento quanto à ilegalidade.
10.	De acordo com o Acórdão 3332/2015-TCU-Plenário, de minha relatoria, a remuneração por subsídio deve ocorrer mediante parcela única (art. 39, §4º, da Constituição Federal) , ressalvadas as verbas de caráter indenizatório, entre as quais não se incluem as vantagens ora apreciadas. Na ocasião, foi, inclusive, determinado aos órgãos integrantes do Ministério Público da União que corrigissem situações que divergissem dessa orientação. 
11. 	O texto constitucional expressamente determina:
"§ 4º O membro de Poder, o detentor de mandato eletivo, os Ministros de Estado e os Secretários Estaduais e Municipais serão remunerados exclusivamente por subsídio fixado em parcela única, vedado o acréscimo de qualquer gratificação, adicional, abono, prêmio, verba de representação ou outra espécie remuneratória, obedecido, em qualquer caso, o disposto no art. 37, X e XI."
12.	Desse modo, a suscitada segurança jurídica não se aplica ao caso em tela, uma vez que a concomitância das verbas, subsídio e "quintos", afronta diretamente a regra constitucional.
13. 	No Acórdão 2683/2019-TCU-Plenário, ao deliberar sobre possível decadência da possibilidade de proceder revisão de ofício, o TCU proferiu:
"9.5. fixar o entendimento de que a revisão de ofício dos atos de aposentadorias, reformas ou pensões flagrantemente inconstitucionais não está sujeita ao prazo de cinco anos estabelecido no artigo 260, §2º, do Regimento Interno/TCU;"
14.	Em seu voto revisor, que conduziu ao julgado, o ministro Walton Alencar aduziu as seguintes ponderações:
"O ato de concessão de pensão torna-se nulo, não estando sujeito a prazo decadencial, porquanto literalmente afronta o artigo 40, §7º, da Constituição Federal, na redação dada pela Emenda Constitucional 41/2003.
O Supremo Tribunal Federal, em casos recentes, relacionados com o provimento de serventias extrajudiciais, sem a aprovação em concurso público, afastou a regra decadencial prevista no artigo 54, da Lei 9.784/1999, porquanto havia afronta manifesta à Carta Política.
Por oportuno, reproduzo excerto da ementa de importante precedente da relatoria da Ministra Ellen Gracie (MS 28.279/DF, DJe 29/4/2011) :
 (...) 
5. Situações flagrantemente inconstitucionais como o provimento de serventia extrajudicial sem a devida submissão a concurso público não podem e não devem ser superadas pela simples incidência do que dispõe o art. 54 da Lei 9.784/1999, sob pena de subversão das determinações insertas na Constituição Federal.
9. Segurança denegada.  (grifos acrescidos) "
15.	Portanto, o caso examinado mostra claro contraste com a Constituição; logo, não caberia mantê-lo sob o fundamento de segurança jurídica.
16.	Sobre a alegada isonomia, embora tenha sido mencionado que outros servidores estejam usufruindo da acumulação de VPNI com subsídio, não foram apresentadas evidências de que, realmente, tais ocorrências se assemelhem à situação da interessada. Mesmo que haja semelhanças, é possível, ainda, que, eventualmente, tais ocorrências venham futuramente também a ser objeto de análise pelo TCU para declarar a ilegalidade.
17.	Quanto à paridade remuneratória com servidores ativos e o cumprimento do teto constitucional, não vislumbro relação entre tais atributos e a ilegalidade relativa ao acúmulo dos "quintos" com subsídio.  A paridade é assegurada desde que se refira a rubricas legais. Em relação ao teto, não se afigura razoável manter qualquer rubrica ilegal somente porque sua manutenção não extrapola o teto remuneratório constitucional.
18.	Dessa forma, as alegações da interessada não devem ser acolhidas, pois colidem com as regras constitucionais aplicáveis e com a jurisprudência desta Corte de Contas. Proponho, portanto, considerar ilegal o ato de concessão de aposentadoria de Jorgina Ribeiro Tachard e recusar-lhe registro. 
19.	Com fundamento na Súmula TCU 106, cabe dispensar a devolução dos valores indevidamente recebidos de boa-fé.
20.	No tocante aos atos de aposentadoria de Arlélio de Carvalho Lage e Guilherme Mastrichi Basso, em vista do retorno à atividade, deve ser reconhecida a perda de objeto de ambos os atos.
	Ante o exposto, voto por que seja adotada a minuta de acórdão que submeto à apreciação deste Colegiado.
TCU, Sala das Sessões Ministro Luciano Brandão Alves de Souza, em 23 de abril de 2020.
ANA ARRAES 
Relatora